---
title: "Revisão de Estatística Descritiva"
author: "Luiz Henrique da Silva Batista"
format:
  revealjs:
    fontsize: 30px
    slide-number: "c/t" 
editor: visual
---

## Estatística Descritiva: O que é?

Conjunto de medidas que descrevem dados:

-   Média

-   Mediana

-   Moda

-   Variância

-   Desvio Padrão

-   Coeficiente de Variação

-   Medidas de posição (quartis, quintis, decis, percentis etc.)

## Média

A média consiste em somar todos os valores que temos e dividí-los pela quantidade total de valores.

Em linguagem **matemática:**

$$
\frac{\sum_{i=1}^n x_i}{n} = \frac{x_1 + x_2 + x_3 + ... x_n}{n}
$$

Lembrando que

-   $\sum_{i=1}^4 x_i = x_1 + x_2 + x_3 + x_4$ <br><br>

-   $\sum_{i=5}^7 x_i = x_5 + x_6 + x_7$ <br><br>

-   $\sum_{i=3}^{n-1} x_i = x_3 + x_4 + x_5 + ... + x_{n-1}$

## Exemplo 1

Suponha o seguinte conjunto de dados:

-   $Notas: {6, 5, 3, 8 ,7}$

A média será:

-   $\frac{\sum_{i=1}^n notas_i}{n} = \frac{nota_1 + nota_2 + nota_3 + nota_4 + nota_5}{n}$<br><br>

-   $\frac{\sum_{i=1}^n notas_i}{n} = \frac{6 + 5 + 3 + 8 + 7}{5}$<br><br>

-   $\frac{\sum_{i=1}^n notas_i}{n} = 4,14$

## Exemplo 2

|  Gasto  | Frequência Absoluta |
|:-------:|:-------------------:|
| 55 - 59 |          2          |
| 60 - 64 |          3          |
| 65 - 69 |          4          |
| 70 - 74 |          3          |
| 75 - 79 |          2          |

: Lista 2 - Classe

<br>Em casos como esse, a média será:

-   $Média = \frac{\sum_{i=1}^n f_ix_i}{\sum_{i=1}^n f_i}$<br><br>

-   Em que $f_i = frequência$ e $x_i = valores$

## Exemplo 2

|  Gasto  | Frequência Absoluta | Média Gasto |
|:-------:|:-------------------:|:-----------:|
| 55 - 59 |          2          |     57      |
| 60 - 64 |          3          |     62      |
| 65 - 69 |          4          |     67      |
| 70 - 74 |          3          |     72      |
| 75 - 79 |          2          |     77      |

: Lista 2 - Classe

<br>

-   $Média = \frac{\sum_{i=1}^n f_ix_i}{\sum_{i=1}^n n}$<br><br>

-   $Média = \frac{(2 \times 57) + (3 \times 62) + (4 \times 67) + (3 \times 72) + (2 \times 77)}{14} = 67$

## Mediana

A mediana é o valor que está exatamente no meio do nosso conjunto de dados (após ordenarmos os valores):

-   $Notas: {6, 5, 3, 8 ,7}$

-   $Notas\ ordenadas: {3, 5, 6, 7 ,8}$

O nosso conjunto de dados (notas) tem 5 valores, portanto o valor que está no meio é aquele que está na terceira posição (no caso, o valor 6).

## Moda

A moda é simplesmente o valor mais frequente.

-   $Notas: {6, 5, 3, 8 ,7, 5, 7, 5, 4, 5, 8, 5, 10, 5, 10, 5, 3, 5, 8}$

Nesse caso, o valor mais frequente é o 5 (que aparece 8 vezes)

-   $Quantidade\ de\ faltas: {1, 0, 0, 0 , 2, 1, 0, 0, 5}$

Nesse outro caso, 0 (zero) é o valor mais frequente.

## Variância

A variância é uma medida de dispersão dos dados, ou seja, mensura o quão dispersos são os nossos dados (em relação à média)

Em linguagem **matemática:**

$$
Var(x) = \frac{\sum_{i=1}^n (x_i - \bar{x})^2}{n-1} = \frac{(x_1 - \bar{x})^2 + (x_2 - \bar{x})^2 +\ ...\ + (x_n - \bar{x})^2}{n-1}
$$

## Exemplo 1

Suponha uma pesquisa que queria verificar no desempenho escolar dos alunos de duas turmas diferentes.

| Notas (turma 1) | Notas (turma 2) |
|:---------------:|:---------------:|
|        9        |        8        |
|       10        |        9        |
|        5        |        5        |
|       10        |        8        |
|        3        |        7        |
|        7        |        8        |
|       10        |        7        |
|       10        |        7        |
|        2        |        8        |
|        8        |        7        |

## Exemplo 1

Vamos chamar as notas da turma 1 de $x$ e as notas da turma 2 de $y$. Podemos verificar que:

-   $\bar{x} = \frac{\sum_{i=1}^n x_i}{n} = 7,4$<br><br>

-   $\bar{y} = \frac{\sum_{i=1}^n y_i}{n} = 7,4$

As médias são iguais, porém as variância são diferentes:

-   $Var(x) = \frac{\sum_{i=1}^n (x_i - \bar{x})^2}{n-1} = 0,94$<br><br>

-   $Var(y) = \frac{\sum_{i=1}^n (y_i - \bar{y})^2}{n-1} = 9,38$

Ou seja, ao que parece a turma 1 possui um desempenho mais consistente do que a turma 2.

## Exemplo 2

|  Gasto  | Frequência Absoluta | Média Gasto |
|:-------:|:-------------------:|:-----------:|
| 55 - 59 |          2          |     57      |
| 60 - 64 |          3          |     62      |
| 65 - 69 |          4          |     67      |
| 70 - 74 |          3          |     72      |
| 75 - 79 |          2          |     77      |

: Lista 2 - Classe

<br>Em casos como esse, a variância será:

-   $S^2 = \frac{\sum_{i=1}^n f_i(x_i - \bar{x)^2}}{\sum_{i=1}^n f_i - 1}$<br><br>

-   Em que $f_i = frequência$, $x_i = valores$ e $\bar{x} = 67$ (encontramos no slide 6)

## Exemplo 2

|  Gasto  | Frequência Absoluta | Média Gasto |
|:-------:|:-------------------:|:-----------:|
| 55 - 59 |          2          |     57      |
| 60 - 64 |          3          |     62      |
| 65 - 69 |          4          |     67      |
| 70 - 74 |          3          |     72      |
| 75 - 79 |          2          |     77      |

: Lista 2 - Classe

<br><br>

-   $S^2 = \frac{\sum_{i=1}^n f_i(x_i - \bar{x})^2}{\sum_{i=1}^n f_i - 1} = \frac{2(57 - 67)^2 + 3(62 - 67)^2 + 4(67 - 67)^2 + 3(72 - 67)^2 + 2(77 - 67)^2}{14-1} = 42,31$

## Desvio Padrão e Coeficiente de Variação

O desvio padrão é simplesmente a raiz quadrada da variância:

-   $Desvio\ Padrão = s = \sqrt{Var(x)}$

Já o Coefiente de Variação é dado por:

-   $CV = \frac{s}{\bar{x}} \times 100$

Se tivermos o valor do Coeficiente de Variação e da Média, conseguimos obter o Desvio Padrão:

-   $CV = \frac{s}{\bar{x}} \times 100$<br><br>
-   $s = \frac{CV \times \bar{x}}{100}$

## Exemplo

Exercício 1 (Lista 1 - Estudo)

| Média   | Desvio Padrão | CV    | Min | Q1   | Mediana | Q3  | Máx |
|---------|---------------|-------|-----|------|---------|-----|-----|
| 1330,63 |               | 39,99 |     | 1122 |         |     |     |

Qual o desvio padrão? Se temos a média e o CV, conseguimos obter o desvio padrão:

-   $CV = \frac{s}{\bar{x}} \times 100$<br><br>
-   $s = \frac{CV \times \bar{x}}{100}$<br><br>
-   $s = \frac{39,99 \times 1330,63}{100} = 532,12$

## Importante!

O Coeficiente de Variação é a medida mais indicada para comparar a dispersão de variáveis diferentes. Vamos comparar a dispersão da receita e da nota (IMDb) da tabela abaixo:

```{r}
library(knitr)
library(kableExtra)
library(tidyverse)

dados <- basesCursoR::pegar_base("imdb")

dados_filtrados <- dados |> 
  filter(str_detect(direcao, "Wes Anderson")) |> 
  filter(titulo_original %in% c("Moonrise Kingdom",
                                "The Royal Tenenbaums",
                                "The Grand Budapest Hotel")) |> 
  select(titulo_original, receita_eua, nota_imdb) |> 
  dplyr::rename(
    Título = titulo_original, 
    Receita = receita_eua,
    `Nota (IMDb)` = nota_imdb
    )

dados_filtrados |> 
  kable("html", caption = "Tabela de Filmes de Wes Anderson") %>%
  kable_styling(bootstrap_options = c("striped", "hover", "condensed"), full_width = F)
```

## Importante!

Se compararmos o desvio padrão, a diferença parece absurda. Mas claramente isso seria o esperado, uma vez que os valores de receita são mais altos (podem variar de 0 até o infinito) e os valores de nota são mais baixos (variam entre 0 e 10)

```{r}
dados_filtrados |> 
  summarise(
    `Desvio Padrão da Receita` = sd(Receita),
    `Desvio Padrão da Nota` = sd(`Nota (IMDb)`)
    ) |> 
  kable("html") %>%
  kable_styling(bootstrap_options = c("striped", "hover", "condensed"), full_width = F)
```

Se olharmos agora para o Coeficiente de Variação, 

```{r}
dados_filtrados |> 
  summarise(
    `CV da Receita` = (sd(Receita) / mean(Receita)) * 100,
    `CV Nota` = (sd(`Nota (IMDb)`) / mean(`Nota (IMDb)`)) * 100
    ) |> 
  kable("html") %>%
  kable_styling(bootstrap_options = c("striped", "hover", "condensed"), full_width = F)
```


## Medidas de Posição

As medidas de posição nos ajudam a interpretar a distribuição dos nossos dados.

```{r}
library(tidyverse)

df <- titanic::titanic_train

df |> 
  ggplot(aes(x = Pclass, y = Age, fill = factor(Pclass))) +
  geom_boxplot() +
  geom_point(color = "black", size = 0.4, alpha = 0.1) +
  scale_fill_manual(values = c("royalblue", "lightblue", "gray80")) +
  theme_bw() +
  theme(
    legend.position = "none",
    plot.title = element_text(size = 11)
  ) +
  labs(
    title = "Distribuição das idades por classe (passageiros do Titanic)",
    y = "Idade",
    x = "Classe"
  )
```

## Distribuição das Idades

```{r}
df |> 
  ggplot(aes(x = Age)) + 
  geom_point(aes(y = 0, color = Age, alpha = 0.5), size = 3) + 
  scale_color_gradient(low = "lightblue", high = "royalblue") + 
  scale_x_continuous(breaks = seq(0,100, by = 5))+
  theme_classic() +  
  labs(x = "Idades", y = "") +  
  theme(
    axis.text.y = element_blank(),  
    axis.ticks.y = element_blank(),  
    axis.title.y = element_blank(),
    axis.line.y = element_blank(),
    legend.position = "none"
  )

```


## Mediana

```{r}
df |>
  ggplot(aes(x = Age)) +
  geom_point(aes(y = 0, color = Age, alpha = 0.5), size = 3) +
  scale_color_gradient(low = "lightblue", high = "royalblue") +
  scale_x_continuous(breaks = seq(0, 100, by = 5)) +
  theme_classic() +
  labs(x = "Idades", y = "") +
  theme(
    axis.text.y = element_blank(),
    axis.ticks.y = element_blank(),
    axis.title.y = element_blank(),
    axis.line.y = element_blank(),
    legend.position = "none"
  ) +
  geom_vline(
    xintercept = median(df$Age, na.rm = TRUE),
    linetype = "dashed", color = "black", size = 1
  ) +
  geom_text(
    aes(
      x = median(df$Age, na.rm = TRUE), y = 0,
      label = paste("Mediana: ", round(median(df$Age, na.rm = TRUE), 2))
    ),
    color = "black", size = 4, vjust = -1, hjust = -0.1
  )

```

## Q1 e Q2

```{r}
df |>
  ggplot(aes(x = Age)) +
  geom_point(aes(y = 0, color = Age, alpha = 0.5), size = 3) +
  scale_color_gradient(low = "lightblue", high = "royalblue") +
  scale_x_continuous(breaks = seq(0, 100, by = 5)) +
  theme_classic() +
  labs(x = "Idades", y = "") +
  theme(
    axis.text.y = element_blank(),
    axis.ticks.y = element_blank(),
    axis.title.y = element_blank(),
    axis.line.y = element_blank(),
    legend.position = "none"
  ) +
  # Linha para Mediana
  geom_vline(
    xintercept = median(df$Age, na.rm = TRUE),
    linetype = "dashed", color = "black", size = 1
  ) +
  # Linha para Q1 (primeiro quartil)
  geom_vline(
    xintercept = quantile(df$Age, 0.25, na.rm = TRUE),
    linetype = "dotted", color = "blue", size = 1
  ) +
  # Linha para Q3 (terceiro quartil)
  geom_vline(
    xintercept = quantile(df$Age, 0.75, na.rm = TRUE),
    linetype = "dotted", color = "blue", size = 1
  ) +
  # Texto para a mediana
  geom_text(
    aes(
      x = median(df$Age, na.rm = TRUE), y = 0,
      label = paste("Mediana: ", round(median(df$Age, na.rm = TRUE), 2))
    ),
    color = "black", size = 4, vjust = -1, hjust = -0.1
  ) +
  # Texto para Q1
  geom_text(
    aes(
      x = quantile(df$Age, 0.25, na.rm = TRUE), y = 0,
      label = paste("Q1: ", round(quantile(df$Age, 0.25, na.rm = TRUE), 2))
    ),
    color = "royalblue", size = 4, vjust = 4, hjust = 1.1
  ) +
  # Texto para Q3
  geom_text(
    aes(
      x = quantile(df$Age, 0.75, na.rm = TRUE), y = 0,
      label = paste("Q3: ", round(quantile(df$Age, 0.75, na.rm = TRUE), 2))
    ),
    color = "royalblue", size = 4, vjust = -4, hjust = -0.2
  )

```

## Decil 90

```{r}
df |>
  ggplot(aes(x = Age)) +
  geom_point(aes(y = 0, color = Age, alpha = 0.5), size = 3) +
  scale_color_gradient(low = "lightblue", high = "royalblue") +
  scale_x_continuous(breaks = seq(0, 100, by = 5)) +
  theme_classic() +
  labs(x = "Idades", y = "") +
  theme(
    axis.text.y = element_blank(),
    axis.ticks.y = element_blank(),
    axis.title.y = element_blank(),
    axis.line.y = element_blank(),
    legend.position = "none"
  ) +
  # Linha para Mediana
  geom_vline(
    xintercept = median(df$Age, na.rm = TRUE),
    linetype = "dashed", color = "black", size = 1
  ) +
  # Linha para Q1 (primeiro quartil)
  geom_vline(
    xintercept = quantile(df$Age, 0.25, na.rm = TRUE),
    linetype = "dotted", color = "blue", size = 1
  ) +
  # Linha para Q3 (terceiro quartil)
  geom_vline(
    xintercept = quantile(df$Age, 0.75, na.rm = TRUE),
    linetype = "dotted", color = "blue", size = 1
  ) +
  # Linha para o decil 90
    geom_vline(xintercept = quantile(df$Age, 0.9, na.rm = TRUE), 
             linetype = "solid", color = "lightgreen", size = 1)+
  # Texto para a mediana
  geom_text(
    aes(
      x = median(df$Age, na.rm = TRUE), y = 0,
      label = paste("Mediana: ", round(median(df$Age, na.rm = TRUE), 2))
    ),
    color = "black", size = 4, vjust = -1, hjust = -0.1
  ) +
  # Texto para Q1
  geom_text(
    aes(
      x = quantile(df$Age, 0.25, na.rm = TRUE), y = 0,
      label = paste("Q1: ", round(quantile(df$Age, 0.25, na.rm = TRUE), 2))
    ),
    color = "royalblue", size = 4, vjust = 4, hjust = 1.1
  ) +
  # Texto para Q3
  geom_text(
    aes(
      x = quantile(df$Age, 0.75, na.rm = TRUE), y = 0,
      label = paste("Q3: ", round(quantile(df$Age, 0.75, na.rm = TRUE), 2))
    ),
    color = "royalblue", size = 4, vjust = -4, hjust = -0.2
  )+
    # Texto para decil 90
  geom_text(
    aes(
      x = quantile(df$Age, 0.9, na.rm = TRUE), y = 0,
      label = paste("Decil 90: ", round(quantile(df$Age, 0.90, na.rm = TRUE), 2))
    ),
    color = "lightgreen", size = 4, vjust = -4, hjust = -0.2
  )
```

## Percentil 7

```{r}
df |>
  ggplot(aes(x = Age)) +
  geom_point(aes(y = 0, color = Age, alpha = 0.5), size = 3) +
  scale_color_gradient(low = "lightblue", high = "royalblue") +
  scale_x_continuous(breaks = seq(0, 100, by = 5)) +
  theme_classic() +
  labs(x = "Idades", y = "") +
  theme(
    axis.text.y = element_blank(),
    axis.ticks.y = element_blank(),
    axis.title.y = element_blank(),
    axis.line.y = element_blank(),
    legend.position = "none"
  ) +
  # Linha para Mediana
  geom_vline(
    xintercept = median(df$Age, na.rm = TRUE),
    linetype = "dashed", color = "black", size = 1
  ) +
  # Linha para Q1 (primeiro quartil)
  geom_vline(
    xintercept = quantile(df$Age, 0.25, na.rm = TRUE),
    linetype = "dotted", color = "blue", size = 1
  ) +
  # Linha para Q3 (terceiro quartil)
  geom_vline(
    xintercept = quantile(df$Age, 0.75, na.rm = TRUE),
    linetype = "dotted", color = "blue", size = 1
  ) +
  # Linha para o decil 90
    geom_vline(xintercept = quantile(df$Age, 0.9, na.rm = TRUE), 
             linetype = "solid", color = "lightgreen", size = 1)+
    # Linha para o percentil 7
    geom_vline(xintercept = quantile(df$Age, 0.07, na.rm = TRUE), 
             linetype = "solid", color = "red", size = 1)+
  # Texto para a mediana
  geom_text(
    aes(
      x = median(df$Age, na.rm = TRUE), y = 0,
      label = paste("Mediana: ", round(median(df$Age, na.rm = TRUE), 2))
    ),
    color = "black", size = 4, vjust = -1, hjust = -0.1
  ) +
  # Texto para Q1
  geom_text(
    aes(
      x = quantile(df$Age, 0.25, na.rm = TRUE), y = 0,
      label = paste("Q1: ", round(quantile(df$Age, 0.25, na.rm = TRUE), 2))
    ),
    color = "royalblue", size = 4, vjust = 4, hjust = 1.1
  ) +
  # Texto para Q3
  geom_text(
    aes(
      x = quantile(df$Age, 0.75, na.rm = TRUE), y = 0,
      label = paste("Q3: ", round(quantile(df$Age, 0.75, na.rm = TRUE), 2))
    ),
    color = "royalblue", size = 4, vjust = -4, hjust = -0.2
  )+
    # Texto para decil 90
  geom_text(
    aes(
      x = quantile(df$Age, 0.9, na.rm = TRUE), y = 0,
      label = paste("Decil 90: ", round(quantile(df$Age, 0.90, na.rm = TRUE), 2))
    ),
    color = "lightgreen", size = 4, vjust = -4, hjust = -0.2
  )+
    # Texto para percentil 7
  geom_text(
    aes(
      x = quantile(df$Age, 0.07, na.rm = TRUE), y = 0,
      label = paste("Percentil 7: ", round(quantile(df$Age, 0.07, na.rm = TRUE), 2))
    ),
    color = "red", size = 4, vjust = -4, hjust = -0.1
  )

```

## Percentil 93

```{r}
df |>
  ggplot(aes(x = Age)) +
  geom_point(aes(y = 0, color = Age, alpha = 0.5), size = 3) +
  scale_color_gradient(low = "lightblue", high = "royalblue") +
  scale_x_continuous(breaks = seq(0, 100, by = 5)) +
  theme_classic() +
  labs(x = "Idades", y = "") +
  theme(
    axis.text.y = element_blank(),
    axis.ticks.y = element_blank(),
    axis.title.y = element_blank(),
    axis.line.y = element_blank(),
    legend.position = "none"
  ) +
  # Linha para Mediana
  geom_vline(
    xintercept = median(df$Age, na.rm = TRUE),
    linetype = "dashed", color = "black", size = 1
  ) +
  # Linha para Q1 (primeiro quartil)
  geom_vline(
    xintercept = quantile(df$Age, 0.25, na.rm = TRUE),
    linetype = "dotted", color = "blue", size = 1
  ) +
  # Linha para Q3 (terceiro quartil)
  geom_vline(
    xintercept = quantile(df$Age, 0.75, na.rm = TRUE),
    linetype = "dotted", color = "blue", size = 1
  ) +
  # Linha para o decil 90
    geom_vline(xintercept = quantile(df$Age, 0.9, na.rm = TRUE), 
             linetype = "solid", color = "lightgreen", size = 1)+
    # Linha para o percentil 7
    geom_vline(xintercept = quantile(df$Age, 0.07, na.rm = TRUE), 
             linetype = "solid", color = "red", size = 1)+
      # Linha para o percentil 97
    geom_vline(xintercept = quantile(df$Age, 0.97, na.rm = TRUE), 
             linetype = "solid", color = "red", size = 1)+
  # Texto para a mediana
  geom_text(
    aes(
      x = median(df$Age, na.rm = TRUE), y = 0,
      label = paste("Mediana: ", round(median(df$Age, na.rm = TRUE), 2))
    ),
    color = "black", size = 4, vjust = -1, hjust = -0.1
  ) +
  # Texto para Q1
  geom_text(
    aes(
      x = quantile(df$Age, 0.25, na.rm = TRUE), y = 0,
      label = paste("Q1: ", round(quantile(df$Age, 0.25, na.rm = TRUE), 2))
    ),
    color = "royalblue", size = 4, vjust = 4, hjust = 1.1
  ) +
  # Texto para Q3
  geom_text(
    aes(
      x = quantile(df$Age, 0.75, na.rm = TRUE), y = 0,
      label = paste("Q3: ", round(quantile(df$Age, 0.75, na.rm = TRUE), 2))
    ),
    color = "royalblue", size = 4, vjust = -4, hjust = -0.2
  )+
    # Texto para decil 90
  geom_text(
    aes(
      x = quantile(df$Age, 0.9, na.rm = TRUE), y = 0,
      label = paste("Decil 90: ", round(quantile(df$Age, 0.90, na.rm = TRUE), 2))
    ),
    color = "lightgreen", size = 4, vjust = -4, hjust = -0.2
  )+
    # Texto para percentil 7
  geom_text(
    aes(
      x = quantile(df$Age, 0.07, na.rm = TRUE), y = 0,
      label = paste("Percentil 7: ", round(quantile(df$Age, 0.07, na.rm = TRUE), 2))
    ),
    color = "red", size = 4, vjust = -4, hjust = -0.1
  )+
    # Texto para percentil 97
  geom_text(
    aes(
      x = quantile(df$Age, 0.97, na.rm = TRUE), y = 0,
      label = paste("Percentil 97: ", round(quantile(df$Age, 0.97, na.rm = TRUE), 2))
    ),
    color = "red", size = 4, vjust = -2, hjust = -0.1
  )

```