---
title: "Revisão de Estatística Descritiva"
author: "Luiz Henrique da Silva Batista"
format:
  revealjs:
    fontsize: 30px
    slide-number: "c/t" 
editor: visual
---

## Estatística Descritiva: O que é?

Conjunto de medidas que descrevem dados:

-   Média

-   Mediana

-   Moda

-   Variância

-   Desvio Padrão

-   Coeficiente de Variação

-   Medidas de posição (quartis, quintis, decis, percentis etc.)

## Tipo de Variáveis

Antes de tudo, variável é algo que pode assumir diferentes valores.

-   Variável: ${4,2,6,4,10,9,7,3,7}$

-   Constante: $2,2,2,2,2,2,2,2,2$

## Tipo de Variáveis

Antes de tudo, variável é algo que pode assumir diferentes valores.

-   Variável: ${4,2,6,4,10,9,7,3,7}$

-   Constante: $2,2,2,2,2,2,2,2,2$

As variáveis podem ser

-   Qualitativas

    -   Nominais (estado civil, raça, gênero, religião etc.)

    -   Ordinais (escolaridade, nível de satisfação, classe social etc.)

-   Quantitativas

    -   Discretas (assume valores inteiros, por ex., nº de filhos, nº de carros, nº de vezes que um indivíduo mudou de residência, nº de partidos etc.)

    -   Contínuas (renda mensal, tempo de deslocamento até o trabalho, taxa de criminalidade etc.)

## Exemplo: IDH-M e GINI

```{r}
library(tidyverse)
library(abjData)
library(knitr)
library(kableExtra)

df <- abjData::pnud_muni |> 
  filter(ano == 2010) |> 
  mutate(codmun7 = as.character(codmun7)) |> 
  left_join(
    abjData::muni,
    by = c("codmun7" = "muni_id")
  ) |> 
  select(
    ano, 
    regiao_nm,
    uf_sigla,
    municipio, 
    capital,
    # espvida, 
    # e_anosestudo, 
    # ppob,
    # rdpc,
    idhm,
    gini
    )

df |> slice_sample(n=8) |> 
  kable(
    "html", 
    # caption = "Tabela de Filmes de Wes Anderson"
    ) |> 
  kable_styling(
    bootstrap_options = c("striped", "hover", "condensed"), 
    full_width = F
    )
```

**Total de linhas:** 5.565

**Fonte:** ABJ \| PNUD

## Exemplo: Distribuição do IDH-M

```{r}
df |>
  ggplot() +
  aes(x = idhm) +
  geom_histogram(
    # aes(y = ..density..),
    color = "white",
    fill = "royalblue",
    # bins = 3,
  ) +
  theme_bw() +
  labs(
    title = "Histograma da Distribuição do IDH-M (2010)",
    y = "Frequência",
    x = "IDH-M"
  ) +
  scale_x_continuous(breaks = seq(0, 1, by = 0.05))
```

## Exemplo: Distribuição do IDH-M

```{r}
sp <- df |> 
  filter(municipio == "SÃO PAULO") |> 
  pull(idhm)

# media <- df |> 
#   summarise(media = mean(idhm)) |> 
#   pull(media)

df |>
  ggplot() +
  aes(x = idhm) +
  geom_histogram(
    # aes(y = ..density..),
    color = "white",
    fill = "royalblue",
    # bins = 3,
  ) +
  theme_bw() +
  labs(
    title = "Histograma da Distribuição do IDH-M (2010)",
    y = "Frequência",
    x = "IDH-M"
  ) +
  scale_x_continuous(breaks = seq(0, 1, by = 0.05)) +
  geom_vline(
    xintercept = sp,
    # linetype = "dotted",
    color = "black",
    size = 1
  ) +
  # geom_vline(
  #   xintercept = media,
  #   # linetype = "dotted",
  #   color = "red",
  #   size = 1
  # ) +
  geom_text(
    aes(
      x = sp, y = 400,
      label = paste("São Paulo: ", sp)
    ),
    color = "black", size = 4, 
    #vjust = -13,
    hjust = 1.1
  ) 
  #   geom_text(
  #   aes(
  #     x = media, y = 400,
  #     label = paste("Média: ", round(media, 2))
  #   ),
  #   color = "red", size = 4, 
  #   #vjust = -20,
  #   hjust = 1.1
  # )
```

## Exemplo: Distribuição do IDH-M

```{r}
sp <- df |> 
  filter(municipio == "SÃO PAULO") |> 
  pull(idhm)

media <- df |>
  summarise(media = mean(idhm)) |>
  pull(media)

df |>
  ggplot() +
  aes(x = idhm) +
  geom_histogram(
    # aes(y = ..density..),
    color = "white",
    fill = "royalblue",
    # bins = 3,
  ) +
  theme_bw() +
  labs(
    title = "Histograma da Distribuição do IDH-M (2010)",
    y = "Frequência",
    x = "IDH-M"
  ) +
  scale_x_continuous(breaks = seq(0, 1, by = 0.05)) +
  geom_vline(
    xintercept = sp,
    # linetype = "dotted",
    color = "black",
    size = 1
  ) +
  geom_vline(
    xintercept = media,
    # linetype = "dotted",
    color = "red",
    size = 1
  ) +
  geom_text(
    aes(
      x = sp, y = 400,
      label = paste("São Paulo: ", sp)
    ),
    color = "black", size = 4, 
    #vjust = -13,
    hjust = 1.1
  ) +
    geom_text(
    aes(
      x = media, y = 400,
      label = paste("Média: ", round(media, 2))
    ),
    color = "red", size = 4,
    #vjust = -20,
    hjust = 1.1
  )
```

## Média

A média consiste em somar todos os valores que temos e dividí-los pela quantidade total de valores.

Em linguagem **matemática:**

$$
\frac{\sum_{i=1}^n x_i}{n} = \frac{x_1 + x_2 + x_3 + ... x_n}{n}
$$

Lembrando que

-   $\sum_{i=1}^4 x_i = x_1 + x_2 + x_3 + x_4$ <br><br>

-   $\sum_{i=5}^7 x_i = x_5 + x_6 + x_7$ <br><br>

-   $\sum_{i=3}^{n-1} x_i = x_3 + x_4 + x_5 + ... + x_{n-1}$

## Exemplo 1

Suponha o seguinte conjunto de dados:

-   $Notas: {6, 5, 3, 8 ,7}$

A média será:

-   $\frac{\sum_{i=1}^n notas_i}{n} = \frac{nota_1 + nota_2 + nota_3 + nota_4 + nota_5}{n}$<br><br>

-   $\frac{\sum_{i=1}^n notas_i}{n} = \frac{6 + 5 + 3 + 8 + 7}{5}$<br><br>

-   $\frac{\sum_{i=1}^n notas_i}{n} = 4,14$

## Exemplo 2

|  Gasto  | Frequência Absoluta |
|:-------:|:-------------------:|
| 55 - 59 |          2          |
| 60 - 64 |          3          |
| 65 - 69 |          4          |
| 70 - 74 |          3          |
| 75 - 79 |          2          |

: Lista 2 - Classe

<br>Em casos como esse, a média será:

-   $Média = \frac{\sum_{i=1}^n f_ix_i}{\sum_{i=1}^n f_i}$<br><br>

-   Em que $f_i = frequência$ e $x_i = valores$

## Exemplo 2

|  Gasto  | Frequência Absoluta | Média Gasto |
|:-------:|:-------------------:|:-----------:|
| 55 - 59 |          2          |     57      |
| 60 - 64 |          3          |     62      |
| 65 - 69 |          4          |     67      |
| 70 - 74 |          3          |     72      |
| 75 - 79 |          2          |     77      |

: Lista 2 - Classe

<br>

-   $Média = \frac{\sum_{i=1}^n f_ix_i}{\sum_{i=1}^n n}$<br><br>

-   $Média = \frac{(2 \times 57) + (3 \times 62) + (4 \times 67) + (3 \times 72) + (2 \times 77)}{14} = 67$

## Mediana

A mediana é o valor que está exatamente no meio do nosso conjunto de dados (após ordenarmos os valores):

-   $Notas: {6, 5, 3, 8 ,7}$

-   $Notas\ ordenadas: {3, 5, 6, 7 ,8}$

O nosso conjunto de dados (notas) tem 5 valores, portanto o valor que está no meio é aquele que está na terceira posição (no caso, o valor 6).

Nesse nosso exemplo, podemos interpretar a mediana da seguinte maneira: metade das notas foi maior que 6 (ou, metade das notas foi menor que 6)

## Exemplo (amostra de 11 cidades)

```{r}
df |> slice_sample(n=11) |> 
  select(municipio, gini) |> 
  arrange(gini) |> 
  mutate(posicao = 1:n(), .before = 1) |> 
  kable(
    "html", 
    # caption = "Tabela de Filmes de Wes Anderson"
    ) |> 
  kable_styling(
    bootstrap_options = c("striped", "hover", "condensed"), 
    full_width = F
    )
```

## Moda

A moda é simplesmente o valor mais frequente.

-   $Notas: {6, 5, 3, 8 ,7, 5, 7, 5, 4, 5, 8, 5, 10, 5, 10, 5, 3, 5, 8}$

Nesse caso, o valor mais frequente é o 5 (que aparece 8 vezes)

-   $Quantidade\ de\ faltas: {1, 0, 0, 0 , 2, 1, 0, 0, 5}$

Nesse outro caso, 0 (zero) é o valor mais frequente.

## Variância

A variância é uma medida de dispersão dos dados, ou seja, mensura o quão dispersos são os nossos dados (em relação à média)

Em linguagem **matemática:**

$$
Var(x) = \frac{\sum_{i=1}^n (x_i - \bar{x})^2}{n-1} = \frac{(x_1 - \bar{x})^2 + (x_2 - \bar{x})^2 +\ ...\ + (x_n - \bar{x})^2}{n-1}
$$

## Exemplo 1

Suponha uma pesquisa que queria verificar no desempenho escolar dos alunos de duas turmas diferentes.

| Notas (turma 1) | Notas (turma 2) |
|:---------------:|:---------------:|
|        9        |        8        |
|       10        |        9        |
|        5        |        5        |
|       10        |        8        |
|        3        |        7        |
|        7        |        8        |
|       10        |        7        |
|       10        |        7        |
|        2        |        8        |
|        8        |        7        |

## Exemplo 1

Vamos chamar as notas da turma 1 de $x$ e as notas da turma 2 de $y$. Podemos verificar que:

-   $\bar{x} = \frac{\sum_{i=1}^n x_i}{n} = 7,4$<br><br>

-   $\bar{y} = \frac{\sum_{i=1}^n y_i}{n} = 7,4$

As médias são iguais, porém as variância são diferentes:

-   $Var(x) = \frac{\sum_{i=1}^n (x_i - \bar{x})^2}{n-1} = 9,38$<br><br>

-   $Var(y) = \frac{\sum_{i=1}^n (y_i - \bar{y})^2}{n-1} = 0,94$

Ou seja, ao que parece a turma 2 possui um desempenho mais consistente do que a turma 1.

## Exemplo 2

|  Gasto  | Frequência Absoluta | Média Gasto |
|:-------:|:-------------------:|:-----------:|
| 55 - 59 |          2          |     57      |
| 60 - 64 |          3          |     62      |
| 65 - 69 |          4          |     67      |
| 70 - 74 |          3          |     72      |
| 75 - 79 |          2          |     77      |

: Lista 2 - Classe

Em casos como esse, a variância será:

-   $S^2 = \frac{\sum_{i=1}^n f_i(x_i - \bar{x})^2}{\sum_{i=1}^n f_i - 1}$

-   Em que $f_i = frequência$, $x_i = valores$ e $\bar{x} = 67$ (encontramos no slide 10)

## Exemplo 2

|  Gasto  | Frequência Absoluta | Média Gasto |
|:-------:|:-------------------:|:-----------:|
| 55 - 59 |          2          |     57      |
| 60 - 64 |          3          |     62      |
| 65 - 69 |          4          |     67      |
| 70 - 74 |          3          |     72      |
| 75 - 79 |          2          |     77      |

: Lista 2 - Classe

<br><br>

-   $S^2 = \frac{\sum_{i=1}^n f_i(x_i - \bar{x})^2}{\sum_{i=1}^n f_i - 1} = \frac{2(57 - 67)^2 + 3(62 - 67)^2 + 4(67 - 67)^2 + 3(72 - 67)^2 + 2(77 - 67)^2}{14-1} = 42,31$

## Exemplo 3 (IDH-M Médio e Variância por Região)

```{r}
df |> 
  group_by(regiao_nm) |> 
  summarise(
    Média = mean(idhm),
    Variância = var(idhm)
  ) |> 
  rename(Região = regiao_nm) |> 
  arrange(Variância) |> 
    kable(
    "html", 
    # caption = "Tabela de Filmes de Wes Anderson"
    ) |> 
  kable_styling(
    bootstrap_options = c("striped", "hover", "condensed"), 
    full_width = F
    )
```

## Exemplo 3 (IDH-M Médio e Variância por Região)

```{r}
df |> 
  group_by(regiao_nm) |> 
  summarise(
    Média = mean(idhm),
    Variância = var(idhm)
  ) |> 
  rename(Região = regiao_nm) |> 
  arrange(Variância) |> 
    kable(
    "html", 
    # caption = "Tabela de Filmes de Wes Anderson"
    ) |> 
  kable_styling(
    bootstrap_options = c("striped", "hover", "condensed"), 
    full_width = F
    )
```

-   A região Sul possui o maior IDH-M médio
-   A região Nordeste possui o menor IDH-M médio
-   A região Centro Oeste é a região mais homogênea
-   A região Norte é a mais heterogênea

## Desvio Padrão e Coeficiente de Variação

O desvio padrão é simplesmente a raiz quadrada da variância:

-   $Desvio\ Padrão = s = \sqrt{Var(x)}$

Já o Coefiente de Variação é dado por:

-   $CV = \frac{s}{\bar{x}} \times 100$

Se tivermos o valor do Coeficiente de Variação e da Média, conseguimos obter o Desvio Padrão:

-   $CV = \frac{s}{\bar{x}} \times 100$<br><br>
-   $s = \frac{CV \times \bar{x}}{100}$

## Exemplo

Exercício 1 (Lista 1 - Estudo)

| Média   | Desvio Padrão | CV    | Min | Q1   | Mediana | Q3  | Máx |
|---------|---------------|-------|-----|------|---------|-----|-----|
| 1330,63 |               | 39,99 |     | 1122 |         |     |     |

Qual o desvio padrão? Se temos a média e o CV, conseguimos obter o desvio padrão:

-   $CV = \frac{s}{\bar{x}} \times 100$<br><br>
-   $s = \frac{CV \times \bar{x}}{100}$<br><br>
-   $s = \frac{39,99 \times 1330,63}{100} = 532,12$

## Importante!

O Coeficiente de Variação é a medida mais indicada para comparar a dispersão de variáveis diferentes. Vamos comparar a dispersão da receita e da nota (IMDb) da tabela abaixo:

```{r}
library(knitr)
library(kableExtra)
library(tidyverse)

dados <- basesCursoR::pegar_base("imdb")

dados_filtrados <- dados |> 
  filter(str_detect(direcao, "Wes Anderson")) |> 
  filter(titulo_original %in% c("Moonrise Kingdom",
                                "The Royal Tenenbaums",
                                "The Grand Budapest Hotel")) |> 
  select(titulo_original, receita_eua, nota_imdb) |> 
  dplyr::rename(
    Título = titulo_original, 
    Receita = receita_eua,
    `Nota (IMDb)` = nota_imdb
    )

dados_filtrados |> 
  kable("html", caption = "Tabela de Filmes de Wes Anderson") %>%
  kable_styling(bootstrap_options = c("striped", "hover", "condensed"), full_width = F)
```

## Importante!

Se compararmos o desvio padrão, a diferença parece absurda. Mas claramente isso seria o esperado, uma vez que os valores de receita são mais altos (podem variar de 0 até o infinito) e os valores de nota são mais baixos (variam entre 0 e 10)

```{r}
dados_filtrados |> 
  summarise(
    `Desvio Padrão da Receita` = sd(Receita),
    `Desvio Padrão da Nota` = sd(`Nota (IMDb)`)
    ) |> 
  kable("html") %>%
  kable_styling(bootstrap_options = c("striped", "hover", "condensed"), full_width = F)
```

## Importante!

Se compararmos o desvio padrão, a diferença parece absurda. Mas claramente isso seria o esperado, uma vez que os valores de receita são mais altos (podem variar de 0 até o infinito) e os valores de nota são mais baixos (variam entre 0 e 10)

```{r}
dados_filtrados |> 
  summarise(
    `Desvio Padrão da Receita` = sd(Receita),
    `Desvio Padrão da Nota` = sd(`Nota (IMDb)`)
    ) |> 
  kable("html") %>%
  kable_styling(bootstrap_options = c("striped", "hover", "condensed"), full_width = F)
```

Se olharmos agora para o Coeficiente de Variação,

```{r}
dados_filtrados |> 
  summarise(
    `CV da Receita` = (sd(Receita) / mean(Receita)) * 100,
    `CV Nota` = (sd(`Nota (IMDb)`) / mean(`Nota (IMDb)`)) * 100
    ) |> 
  kable("html") %>%
  kable_styling(bootstrap_options = c("striped", "hover", "condensed"), full_width = F)
```

## Importante!

Se compararmos o desvio padrão, a diferença parece absurda. Mas claramente isso seria o esperado, uma vez que os valores de receita são mais altos (podem variar de 0 até o infinito) e os valores de nota são mais baixos (variam entre 0 e 10)

```{r}
dados_filtrados |> 
  summarise(
    `Desvio Padrão da Receita` = sd(Receita),
    `Desvio Padrão da Nota` = sd(`Nota (IMDb)`)
    ) |> 
  kable("html") %>%
  kable_styling(bootstrap_options = c("striped", "hover", "condensed"), full_width = F)
```

Se olharmos agora para o Coeficiente de Variação,

```{r}
dados_filtrados |> 
  summarise(
    `CV da Receita` = (sd(Receita) / mean(Receita)) * 100,
    `CV Nota` = (sd(`Nota (IMDb)`) / mean(`Nota (IMDb)`)) * 100
    ) |> 
  kable("html") %>%
  kable_styling(bootstrap_options = c("striped", "hover", "condensed"), full_width = F)
```

Então, reafirmando: **o Coeficiente de Variação é a medida mais indicada para comparar a dispersão de variáveis diferentes.**

## Bônus!

Ao analisar a mesma variável, podemos calcular a variância, o desvio padrão e o coeficiente de variação juntos, e a interpretação será a mesma!

```{r}
df |> 
  group_by(regiao_nm) |> 
  summarise(
    Média = mean(idhm),
    Variância = var(idhm),
    `Desvio Padrão` = sd(idhm),
    CV = `Desvio Padrão` / Média * 100
  ) |> 
  rename(Região = regiao_nm) |> 
  arrange(Variância) |> 
    kable(
    "html", 
    caption = "IDH-M (2010)"
    ) |> 
  kable_styling(
    bootstrap_options = c("striped", "hover", "condensed"), 
    full_width = F
    )
```

Embora a variância, desvio padrão e CV apresentem valores diferentes, a interpretação sobre a dispersão dos dados é a mesma.

## Medidas de Posição

As medidas de posição nos ajudam a interpretar a distribuição dos nossos dados.

## Medidas de Posição

As medidas de posição nos ajudam a interpretar a distribuição dos nossos dados. O gráfico mostra a distribuição das idades dos tripulantes do Titanic.

```{r}
df <- titanic::titanic_train

df |> 
  ggplot(aes(x = Age)) + 
  geom_point(aes(y = 0, color = Age, alpha = 0.5), size = 3) + 
  scale_color_gradient(low = "lightblue", high = "lightblue") + 
  scale_x_continuous(breaks = seq(0,100, by = 5))+
  theme_classic() +  
  labs(x = "Idades", y = "") +  
  theme(
    axis.text.y = element_blank(),  
    axis.ticks.y = element_blank(),  
    axis.title.y = element_blank(),
    axis.line.y = element_blank(),
    legend.position = "none"
  )

```

## Mediana (Q2)

Cinquenta por cento dos tripulantes tinham 28 anos ou menos. Do mesmo modo, metade tinha 28 anos ou mais

```{r}
df |>
  ggplot(aes(x = Age)) +
  geom_point(aes(y = 0, color = Age, alpha = 0.5), size = 3) +
  scale_color_gradient(low = "lightblue", high = "lightblue") +
  scale_x_continuous(breaks = seq(0, 100, by = 5)) +
  theme_classic() +
  labs(x = "Idades", y = "") +
  theme(
    axis.text.y = element_blank(),
    axis.ticks.y = element_blank(),
    axis.title.y = element_blank(),
    axis.line.y = element_blank(),
    legend.position = "none"
  ) +
  geom_vline(
    xintercept = median(df$Age, na.rm = TRUE),
    linetype = "dashed", color = "black", size = 1
  ) +
  geom_text(
    aes(
      x = median(df$Age, na.rm = TRUE), y = 0,
      label = paste("Mediana: ", round(median(df$Age, na.rm = TRUE), 2))
    ),
    color = "black", size = 4, vjust = -1, hjust = -0.1
  )

```

## Q1 e Q3

Q1: 25% dos tripulantes tinham até 20 anos (75% tinha mais de 20 anos)\
Q3: 75% dos tripulantes tinham até 38 anos (25% tinha mais de 38 anos)

```{r}
df |>
  ggplot(aes(x = Age)) +
  geom_point(aes(y = 0, color = Age, alpha = 0.5), size = 3) +
  scale_color_gradient(low = "lightblue", high = "lightblue") +
  scale_x_continuous(breaks = seq(0, 100, by = 5)) +
  theme_classic() +
  labs(x = "Idades", y = "") +
  theme(
    axis.text.y = element_blank(),
    axis.ticks.y = element_blank(),
    axis.title.y = element_blank(),
    axis.line.y = element_blank(),
    legend.position = "none"
  ) +
  # Linha para Mediana
  geom_vline(
    xintercept = median(df$Age, na.rm = TRUE),
    linetype = "dashed", color = "black", size = 1
  ) +
  # Linha para Q1 (primeiro quartil)
  geom_vline(
    xintercept = quantile(df$Age, 0.25, na.rm = TRUE),
    linetype = "dotted", color = "blue", size = 1
  ) +
  # Linha para Q3 (terceiro quartil)
  geom_vline(
    xintercept = quantile(df$Age, 0.75, na.rm = TRUE),
    linetype = "dotted", color = "blue", size = 1
  ) +
  # Texto para a mediana
  geom_text(
    aes(
      x = median(df$Age, na.rm = TRUE), y = 0,
      label = paste("Mediana: ", round(median(df$Age, na.rm = TRUE), 2))
    ),
    color = "black", size = 4, vjust = -1, hjust = -0.1
  ) +
  # Texto para Q1
  geom_text(
    aes(
      x = quantile(df$Age, 0.25, na.rm = TRUE), y = 0,
      label = paste("Q1: ", round(quantile(df$Age, 0.25, na.rm = TRUE), 0))
    ),
    color = "royalblue", size = 4, vjust = 4, hjust = 1.1
  ) +
  # Texto para Q3
  geom_text(
    aes(
      x = quantile(df$Age, 0.75, na.rm = TRUE), y = 0,
      label = paste("Q3: ", round(quantile(df$Age, 0.75, na.rm = TRUE), 2))
    ),
    color = "royalblue", size = 4, vjust = -4, hjust = -0.2
  )

```

## Decil 90

10% dos tripulantes tinham mais de 50 anos (90% tinha menos de 50 anos)
<br>

```{r}
df |>
  ggplot(aes(x = Age)) +
  geom_point(aes(y = 0, color = Age, alpha = 0.5), size = 3) +
  scale_color_gradient(low = "lightblue", high = "lightblue") +
  scale_x_continuous(breaks = seq(0, 100, by = 5)) +
  theme_classic() +
  labs(x = "Idades", y = "") +
  theme(
    axis.text.y = element_blank(),
    axis.ticks.y = element_blank(),
    axis.title.y = element_blank(),
    axis.line.y = element_blank(),
    legend.position = "none"
  ) +
  # Linha para Mediana
  geom_vline(
    xintercept = median(df$Age, na.rm = TRUE),
    linetype = "dashed", color = "black", size = 1
  ) +
  # Linha para Q1 (primeiro quartil)
  geom_vline(
    xintercept = quantile(df$Age, 0.25, na.rm = TRUE),
    linetype = "dotted", color = "blue", size = 1
  ) +
  # Linha para Q3 (terceiro quartil)
  geom_vline(
    xintercept = quantile(df$Age, 0.75, na.rm = TRUE),
    linetype = "dotted", color = "blue", size = 1
  ) +
  # Linha para o decil 90
    geom_vline(xintercept = quantile(df$Age, 0.9, na.rm = TRUE), 
             linetype = "solid", color = "lightgreen", size = 1)+
  # Texto para a mediana
  geom_text(
    aes(
      x = median(df$Age, na.rm = TRUE), y = 0,
      label = paste("Mediana: ", round(median(df$Age, na.rm = TRUE), 2))
    ),
    color = "black", size = 4, vjust = -1, hjust = -0.1
  ) +
  # Texto para Q1
  geom_text(
    aes(
      x = quantile(df$Age, 0.25, na.rm = TRUE), y = 0,
      label = paste("Q1: ", round(quantile(df$Age, 0.25, na.rm = TRUE), 0))
    ),
    color = "royalblue", size = 4, vjust = 4, hjust = 1.1
  ) +
  # Texto para Q3
  geom_text(
    aes(
      x = quantile(df$Age, 0.75, na.rm = TRUE), y = 0,
      label = paste("Q3: ", round(quantile(df$Age, 0.75, na.rm = TRUE), 2))
    ),
    color = "royalblue", size = 4, vjust = -4, hjust = -0.2
  )+
    # Texto para decil 90
  geom_text(
    aes(
      x = quantile(df$Age, 0.9, na.rm = TRUE), y = 0,
      label = paste("Decil 90: ", round(quantile(df$Age, 0.90, na.rm = TRUE), 2))
    ),
    color = "lightgreen", size = 4, vjust = -4, hjust = -0.2
  )
```

## Percentil 7

7% dos tripulantes tinham menos de 8 anos (93% tinha mais de 8 anos)
<br>

```{r}
df |>
  ggplot(aes(x = Age)) +
  geom_point(aes(y = 0, color = Age, alpha = 0.5), size = 3) +
  scale_color_gradient(low = "lightblue", high = "lightblue") +
  scale_x_continuous(breaks = seq(0, 100, by = 5)) +
  theme_classic() +
  labs(x = "Idades", y = "") +
  theme(
    axis.text.y = element_blank(),
    axis.ticks.y = element_blank(),
    axis.title.y = element_blank(),
    axis.line.y = element_blank(),
    legend.position = "none"
  ) +
  # Linha para Mediana
  geom_vline(
    xintercept = median(df$Age, na.rm = TRUE),
    linetype = "dashed", color = "black", size = 1
  ) +
  # Linha para Q1 (primeiro quartil)
  geom_vline(
    xintercept = quantile(df$Age, 0.25, na.rm = TRUE),
    linetype = "dotted", color = "blue", size = 1
  ) +
  # Linha para Q3 (terceiro quartil)
  geom_vline(
    xintercept = quantile(df$Age, 0.75, na.rm = TRUE),
    linetype = "dotted", color = "blue", size = 1
  ) +
  # Linha para o decil 90
    geom_vline(xintercept = quantile(df$Age, 0.9, na.rm = TRUE), 
             linetype = "solid", color = "lightgreen", size = 1)+
    # Linha para o percentil 7
    geom_vline(xintercept = quantile(df$Age, 0.07, na.rm = TRUE), 
             linetype = "solid", color = "red", size = 1)+
  # Texto para a mediana
  geom_text(
    aes(
      x = median(df$Age, na.rm = TRUE), y = 0,
      label = paste("Mediana: ", round(median(df$Age, na.rm = TRUE), 2))
    ),
    color = "black", size = 4, vjust = -1, hjust = -0.1
  ) +
  # Texto para Q1
  geom_text(
    aes(
      x = quantile(df$Age, 0.25, na.rm = TRUE), y = 0,
      label = paste("Q1: ", round(quantile(df$Age, 0.25, na.rm = TRUE), 0))
    ),
    color = "royalblue", size = 4, vjust = 4, hjust = 1.1
  ) +
  # Texto para Q3
  geom_text(
    aes(
      x = quantile(df$Age, 0.75, na.rm = TRUE), y = 0,
      label = paste("Q3: ", round(quantile(df$Age, 0.75, na.rm = TRUE), 2))
    ),
    color = "royalblue", size = 4, vjust = -4, hjust = -0.2
  )+
    # Texto para decil 90
  geom_text(
    aes(
      x = quantile(df$Age, 0.9, na.rm = TRUE), y = 0,
      label = paste("Decil 90: ", round(quantile(df$Age, 0.90, na.rm = TRUE), 2))
    ),
    color = "lightgreen", size = 4, vjust = -4, hjust = -0.2
  )+
    # Texto para percentil 7
  geom_text(
    aes(
      x = quantile(df$Age, 0.07, na.rm = TRUE), y = 0,
      label = paste("Percentil 7: ", round(quantile(df$Age, 0.07, na.rm = TRUE), 0))
    ),
    color = "red", size = 4, vjust = -4, hjust = -0.1
  )

```

## Percentil 97

3% dos tripulantes tinham mais de 61 anos (97% tinha menos de 61 anos).
<br>

```{r}
df |>
  ggplot(aes(x = Age)) +
  geom_point(aes(y = 0, color = Age, alpha = 0.5), size = 3) +
  scale_color_gradient(low = "lightblue", high = "lightblue") +
  scale_x_continuous(breaks = seq(0, 100, by = 5)) +
  theme_classic() +
  labs(x = "Idades", y = "") +
  theme(
    axis.text.y = element_blank(),
    axis.ticks.y = element_blank(),
    axis.title.y = element_blank(),
    axis.line.y = element_blank(),
    legend.position = "none"
  ) +
  # Linha para Mediana
  geom_vline(
    xintercept = median(df$Age, na.rm = TRUE),
    linetype = "dashed", color = "black", size = 1
  ) +
  # Linha para Q1 (primeiro quartil)
  geom_vline(
    xintercept = quantile(df$Age, 0.25, na.rm = TRUE),
    linetype = "dotted", color = "blue", size = 1
  ) +
  # Linha para Q3 (terceiro quartil)
  geom_vline(
    xintercept = quantile(df$Age, 0.75, na.rm = TRUE),
    linetype = "dotted", color = "blue", size = 1
  ) +
  # Linha para o decil 90
    geom_vline(xintercept = quantile(df$Age, 0.9, na.rm = TRUE), 
             linetype = "solid", color = "lightgreen", size = 1)+
    # Linha para o percentil 7
    geom_vline(xintercept = quantile(df$Age, 0.07, na.rm = TRUE), 
             linetype = "solid", color = "red", size = 1)+
      # Linha para o percentil 97
    geom_vline(xintercept = quantile(df$Age, 0.97, na.rm = TRUE), 
             linetype = "solid", color = "red", size = 1)+
  # Texto para a mediana
  geom_text(
    aes(
      x = median(df$Age, na.rm = TRUE), y = 0,
      label = paste("Mediana: ", round(median(df$Age, na.rm = TRUE), 2))
    ),
    color = "black", size = 4, vjust = -1, hjust = -0.1
  ) +
  # Texto para Q1
  geom_text(
    aes(
      x = quantile(df$Age, 0.25, na.rm = TRUE), y = 0,
      label = paste("Q1: ", round(quantile(df$Age, 0.25, na.rm = TRUE), 0))
    ),
    color = "royalblue", size = 4, vjust = 4, hjust = 1.1
  ) +
  # Texto para Q3
  geom_text(
    aes(
      x = quantile(df$Age, 0.75, na.rm = TRUE), y = 0,
      label = paste("Q3: ", round(quantile(df$Age, 0.75, na.rm = TRUE), 2))
    ),
    color = "royalblue", size = 4, vjust = -4, hjust = -0.2
  )+
    # Texto para decil 90
  geom_text(
    aes(
      x = quantile(df$Age, 0.9, na.rm = TRUE), y = 0,
      label = paste("Decil 90: ", round(quantile(df$Age, 0.90, na.rm = TRUE), 2))
    ),
    color = "lightgreen", size = 4, vjust = -4, hjust = -0.2
  )+
    # Texto para percentil 7
  geom_text(
    aes(
      x = quantile(df$Age, 0.07, na.rm = TRUE), y = 0,
      label = paste("Percentil 7: ", round(quantile(df$Age, 0.07, na.rm = TRUE), 0))
    ),
    color = "red", size = 4, vjust = -4, hjust = -0.1
  )+
    # Texto para percentil 97
  geom_text(
    aes(
      x = quantile(df$Age, 0.97, na.rm = TRUE), y = 0,
      label = paste("Percentil 97: ", round(quantile(df$Age, 0.97, na.rm = TRUE), 0))
    ),
    color = "red", size = 4, vjust = -2, hjust = -0.1
  )

```
